臺灣高等法院民事判決　　　　　　　　　　　　　　　九十三年度重訴字第二三號
　　原　　　告　中強電子股份有限公司
　　法定代理人　張秀雄
　　　　　　　　周中原
　　　　　　　　王輔卿
　　訴訟代理人　李坤樹
　　　　　　　　康文彥律師
　　　　　　　　盧柏岑律師
　　　　　　　　倪伯萱律師
　　被　　　告　甲○○
　　訴訟代理人　杜英達律師
　　　　　　　　吳富凱律師
　　被　　　告　乙○○
　　訴訟代理人　鄭洋一律師
　　複代理人　　李文欽律師
當事人間因侵權行為損害賠償事件，本院於九十三年七月二十七日言詞辯論終結，判
決如下：
    主      文
原告之訴及其假執行之聲請均駁回。
訴訟費用由原告負擔。
    事實及理由
一、本件原告起訴主張：被告甲○○、乙○○於民國八十七年間，分別擔任原告公司
    之董事長及總經理職位，因原告公司於美國投資之ＣＴＸ  ＵＳＡ公司於八十五
    年間售予美國政府之貨物發生糾紛，致被告二人與ＣＴＸ  ＵＳＡ公司及該公司
    之總裁劉盈江等四人對美國政府負有美金一千萬元之連帶賠償責任。嗣ＣＴＸ
    ＵＳＡ公司於八十六年五月十二日履行賠償責任後，於八十七年十二月間向被告
    及訴外人劉盈江追償時，被告等二人竟基於共同犯意之聯絡，意圖為自己不法之
    利益，於八十七年十二月三十一日非法挪用原告公司美金一千萬元給付予ＣＴＸ
    ＵＳＡ公司，致原告公司受有美金一千萬元之損害，該筆一千萬元美金依當時之
    匯率計算高達新台幣（下同）三億二千三百九十萬元。前開犯罪事實，經原告公
    司股東卿美華提出告訴暨法務部調查局台北市調查處移送台灣台北地方法院檢察
    署，業經檢察官偵查起訴，且由台灣台北地方法院以九十年度訴字第一一五八號
    刑事判決及台灣高等法院九十二年度金上重訴字第十五號刑事判決確認為真實，
    並依刑法背信罪之規定各處以被告等有期徒刑二年四月。被告及訴外人劉盈江侵
    吞原告公司之系爭款項後，於八十八年四月二十三日分別簽署承諾書予原告承認
    其債務，並於該時起分別陸續還款或提供股票質押予原告公司，然自八十九年三
    月三十一日後，三人均未再履行還款義務。被告等及訴外人劉盈江仍積欠原告公
    司共二億六千五百六十萬六千七百八十四元，其中被告甲○○之欠款為九千零九
    十五萬六千零九十二元，被告乙○○之欠款則為八千八百七十萬零二百六十七元
    ，為此爰依侵權行為及不當得利之法律關係提起先備位附帶民事訴訟，請求判命
    (一)先位聲明：被告應連帶給付原告二億六千五百六十萬六千七百八十四元，及
    自八十九年三月三十一日起至清償日止按年利率百分之五計算之利息。訴訟費
    用由被告連帶負擔。原告願供擔保，請准宣告假執行。(二)備位聲明：被告甲
    ○○應給付原告九千零九十五萬六千零九十二元，被告乙○○應給付原告八千八
    百七十萬零二百六十七元，均自八十八年十二月三十日起至清償日止按年利率百
    分之五計算之利息。訴訟費用由被告負擔。原告願供擔保，請准宣告假執行
    。
二、(一)被告甲○○則以：原告所主張之侵權行為損害賠償請求權，自原告主張之挪用
      事實發生日八十七年十二月三十一日起，距原告於九十三年一月十六日提起本
      件訴訟時，已逾五年有餘，原告所主張之侵權行為損害賠償請求權顯已罹時效
      而消滅；另原告所主張被告曾為承認之事實，因係發生於八十八年四月二十三
      日，則時效期間之進行，自時效中斷之事由終止後，重行起算，距原告於九十
      三年一月十六日提起本件訴訟時，亦業已逾侵權行為請求權二年之時效期間，
      故原告主張之侵權行為損害賠償請求權因時效而消滅，其請求自為法所不許。
      另原告雖主張八十八年當時原告公司事實上及法律上均不可能起訴向被告等主
      張權利，然依公司法之規定，明確規定了原告公司於遭遇各種事變時應變之方
      法及程序，惟原告公司捨此不為，怠忽行使權利，至時效消滅後始主張權利，
      其請求自無理由。再者，本件係刑事附帶民事訴訟事件，業經原刑事法庭依刑
      事訴訟法第五百零四條第一項前段，移送民事法庭審理，職是，本案在民事法
      庭既為獨立之民事訴訟，其裁判應不受前開刑事判決認定事實之拘束，而原告
      所引之刑事判決，迄今尚未確定，目前正上訴由最高法院審理中，原告卻逕引
      用該等並未確定之刑事判決，據為主張被告等應負共同侵權行為損害賠償責任
      之唯一根據，顯有未當等語，資為抗辯。並答辯聲明原告之訴駁回。訴訟
      費用由原告負擔。如受不利之判決，願供擔保請准宣告免予假執行。
    (二)被告乙○○則以：原告提起本件訴訟所據之事實理由，無非係援引台灣高等法
      院九十二年度金上重訴字第十五號刑事判決認定被告確有犯罪行為，而應負賠
      償責任，惟刑事判決認定之事實非當然得作為民事訴訟判斷之依據，則原告既
      主張被告應負損害賠償責任，即應依民事訴訟法第二百七十七條規定，善盡舉
      證責任，證明其請求權之存在，始符法制。又原告提起本件訴訟係依刑事附帶
      民事訴訟程序，且其請求權基礎為侵權行為損害賠償請求權，詎原告竟復主張
      被告應依民法第一百七十九條負不當得利返還責任，原告縱得依據民法第一百
      七十九條主張不當得利返還請求權，對被告提起民事訴訟，亦不得於刑事附帶
      民事訴訟程序中主張之；況原告公司於八十七年十二月卅一日所持有在美國投
      資之ＣＴＸ  ＵＳＡ公司百分之八十九點○八之股份，則ＣＴＸ  ＵＳＡ公司
      原應賠償美國政府之美金一千萬元，若被告等未為原告公司之利益（因美國政
      府要求ＣＴＸ  ＵＳＡ公司經營層須受罰，原告公司生產之貨品始得繼續銷往
      美國），代承諾賠償，原告公司之產品不僅無法繼續銷美，且原告公司即須認
      列損失美金八百九十萬八千元。故原告公司匯至ＣＴＸ  ＵＳＡ公司之美金一
      千萬元中之八百九十萬八千元，本即屬原告公司應負擔之財務損失，於此範圍
      內，原告何有損害之可言？因此，原告自無對被告主張不當得利返還請求之餘
      地。再者，系爭一千萬美金之匯款，發生於八十七年十二月三十一日，迄原告
      九十三年一月十六日提出起訴狀止，核已逾五年有餘，依民法之規定，原告之
      侵權行為損害賠償請求權業已罹於時效，被告自得為時效消滅之抗辯；雖被告
      於八十八年四月二十三日分別出具承諾書，承認原告公司基於被告等背信挪用
      公司款項之犯罪事實，得請求損害賠償之權利，然被告最後一筆自行還款之時
      間，係於八十八年十二月廿九日，則原告得主張侵權行為二年之時效中斷，僅
      至八十八年十二月二十九日止，自八十八年十二月三十日應重新起算侵權行為
      二年時效期間，則原告遲至九十三年一月十六日始提起本件刑事附帶民事訴訟
      ，自逾該知悉後二年內行使之時效，其請求權應罹於消滅等語，資為抗辯。並
      答辯聲明原告之訴暨其假執行之聲請均駁回。如為不利被告之判決，被告
      願供現金或等值之彰化商業銀行可轉讓定存單供擔保，請准免予假執行。訴
      訟費用由原告負擔。
三、兩造不爭之事實：
　　(一)被告甲○○、乙○○於八十七年間分別擔任原告公司之董事長及總經理，迄八
　　　十八年四月二十九日由被告乙○○兼任董事長、總經理，迨九十一年元月三十
      日被告乙○○之董事職務停止，九十一年四月十七日並解任總經理。
    (二)被告為本院九十二年度金上重訴字第十五號判決，認定于八十七年十二月三十
      一日共同擅自挪用原告中強公司美金一千萬元給付美國ＣＴＸ公司，致中強公
      司受有美金一千萬元之損害，並判決背信罪在案，惟該案經檢察官上訴第三審
      ，尚未確定。
　　(三)被告甲○○、乙○○自八十八年三月二十四日至八十八年十二月二十九日，分
  　　別主動還款一千零二十一萬一千零二十七元、一千一百六十三萬九千四百六十
    　二元。
四、兩造爭執要旨：本件兩造首要爭執要旨為原告之侵權行為損害賠償請求權是否已
    罹於時效而消滅？茲說明之：
    (一)「因侵權行為所生之損害賠償請求權，自請求權人知有損害及賠償義務人時起
      ，二年間不行使而消滅；自有侵權行為時起，逾十年者亦同。」民法第一百九
      十七條第一項定有明文。謹查，挪用系爭一千萬元美金之款，發生於「八十
      七年十二月三十一日」，迄原告九十三年一月十六日提出起訴狀止，已逾五年
      有餘，揆諸上開規定，答辯人自得為時效消滅之抗辯，原告之侵權行為損害賠
      償請求權，亦不得行使至明。
    (二)原告於其九十三年六月十一日準備書（一）狀謂，被告等．．．於八十八年四
      月二十三日分別出具承諾書，則被告等已承認原告公司基於被告等背信挪用公
      司款項之犯罪事實，得請求損害賠償之權利，至為顯然。是以，原告公司侵權
      行為損害賠償請求權之消滅時效，業於八十八年四月二十三日因被告等承認而
      中斷，自無被告所稱起訴時時效已經消滅之情事云云。惟查：
      1.原告既主張被告於八十八年四月二十三日出具承諾書承認其請求賠償之權利
        ，準此，原告自承其於八十八年四月二十三日前，主觀上已認知因侵權行為
        而受有損害及賠償義務人，要無庸置疑。
      2.按「時效中斷者，自中斷之事由終止時，重行起算。」民法第一百三十七條
        第一項定有明文。而被告最後一筆自行還款之時間，依原告提呈附表一（見
        本院附民卷第十四頁），應於「八十八年十二月二十九日」。是以，原告得
        主張侵權行為二年之時效中斷，僅至八十八年十二月二十九日止。依上開法
        條規定，自八十八年十二月三十日應重新起算侵權行為損害賠償請求權二年
        時效期間，則原告遲至「九十三年一月十六日」始提起本件刑事附帶民事訴
        訟，自逾該知悉後二年內行使之時效，其請求權應罹於時效而消滅。
　　　3.查原告於九十三年七月九日辯論意旨狀中主張：「被告甲○○擔任原告公司
　　　　董事長，其後由被告乙○○擔任原告公司董事長兼總經理，且原告公司當時
　　　　無監察人，亦無法正常召開股東會（股東會依法須由董事會召集並由董事長
  　　　擔任主席），原告公司事實上及法律上均不可能起訴向被告等主張權利，被
    　　告等亦不可能代表原告公司對自己起訴，至為顯然。原告公司當時既無法對
　      被告等行使請求權，依民法第一百二十八條前段之規定，自不應從該時起計
        算時效期間。迨至九十一年一月三十日，法院裁准原告公司重整，被告乙○
        ○代表原告公司之職權遭解除，原告公司始得對被告等追償。原告公司從九
        十一年一月三十日開始對被告等追償才『無行使權利之法律上障礙』，而屬
        『請求權可行使時』，是時效期間應從九十一年一月三十日起算，而原告於
        九十三年一月十六日提起附帶民事訴訟，未逾二年之時效期間。」云云。然
        按公司法雖規定董事長對外代表公司，然此乃原則，例外於董事與公司之利
        益衝突時，即由監察人為公司代表人。例如董事對公司負有損害賠償責任時
        ，如欲對其提起民事訴訟追究責任，因為該賠償責任係對公司之責任，原則
        上自應由公司自行訴追。因此，公司法第二百十二條規定，股東會決議對於
        董事提起訴訟時，公司應自決議之日起三十日內提起之，乃公司自保有是否
        對董事提起訴訟之決定權。若公司決議對董事提起訴訟，此際應由誰代表公
        司提起？公司法第二百十三條即規定，公司與董事間訴訟，除法律另有規定
        外，由監察人代表公司，股東會亦得另選代表公司為訴訟之人。又若監察人
        亦有欠缺或不作為，不肯對董事提起訴訟時，依公司法之規定，繼續一年以
        上，持有已發行股份總數百分之三以上之股東，得以書面請求監察人為公司
        對董事提起訴訟。監察人自有前項之請求日起，三十日內不提起訴訟時，前
        項之股東，得為公司提起訴訟，公司法第二百十四條訂有明文。又若公司群
        龍無首，無人召開股東會時，此時繼續一年以上，持有已發行股份總數百分
        之三以上股份之股東，得以書面記明提議事項及理由，請求董事會召集股東
        臨時會。前項請求提出後十五日內，董事會不為召集之通知時，股東得報經
        主管機關許可，自行召集。依前二項規定召集之股東臨時會，為調查公司業
        務及財產狀況，得選任檢查人。董事因股份轉讓或其他理由，致董事會不為
        召集或不能召集股東會時，得由持有已發行股份總數百分之三以上股份之股
        東，報經主管機關許可，自行召集等等，公司法第一百十三條即有相關因應
        解決之道。職是，原告主張八十八年間原告公司事實上及法律上均不可能起
        訴向被告等主張權利，顯乏依據，不足採信，本件原告對被告侵權行為損害
        賠償請求權時效業已消滅，應可認定。
五、從而，原告依侵權行為之法則，求為判命被告應連帶給付原告二億六千五百六十
    萬六千七百八十四元及自八十九年三月三十日起至清償之日止，按年息百分之五
    計算之利息，並非有據，不應准許，應予駁回，其假執行之聲請亦失所附麗應併
    予駁回。
六、本件事證已臻明確，兩造其餘之攻防方法與判決結果經斟酌後認無影響，無庸逐
    一論述，又其另追加不當得利部分，另以裁定駁回，併此敘明。
七、據上論結，本件原告之訴為無理由，依民事訴訟法第七十八條判決如主文。
中　　　華　　　民　　　國　　九十三　　年　　　八　　　月　　　十　　　日
                              民事第八庭
                                  審判長法  官　　鄭　三　源
                                        法  官    王　淇　梓
                                        法  官    郭　松　濤
正本係照原本作成。
如不服本判決，應於收受送達後二十日內向本院提出上訴書狀，其未表明上訴理由者
，應於提出上訴後二十日內向本院補提理由書狀（均須按他造當事人之人數附繕本）
上訴時應提出委任律師或具有律師資格之人之委任狀；委任有律師資格者，另應附具
律師資格證書及釋明委任人與受任人有民事訴訟法第四百六十六條之一第一項但書或
第二項（詳附註）所定關係之釋明文書影本。
中　　　華　　　民　　　國　　九十三　　年　　　八　　　月　　　十二　　日
　　　　　　　　　　　　　　　　　　　　書記官　　方　素　珍
附註：
民事訴訟法第四百六十六條之一（第一項、第二項）：
對於第二審判決上訴，上訴人應委任律師為訴訟代理人。但上訴人或其他法定代理人
具有律師資格者，不在此限。
上訴人之配偶、三親等內之血親、二親等內之姻親，或上訴人為法人、中央或地方機
關時，其所屬專任人員具有律師資格並經法院認為適當者，亦得為第三審訴訟代理人
。
